【裁判字號】    97,審聲,1424
【裁判日期】    971006
【裁判案由】    聲明異議
【裁判全文】
臺灣高雄地方法院民事裁定            97年度審聲字第1424號
聲  請  人  甲○○
                        1
相  對  人  台灣銀行股份有限公司
法定代理人  乙○○
上列當事人間返還土地等強制執行事件，異議人對於中華民國97
年5 月21日本院民事執行處司法事務官所為94年度執字第57677
號裁定提出異議，本院裁定如下：
    主  文
異議駁回。
    理  由
一、按強制執行事件，由法官或司法事務官命書記官督同執達員
    辦理之。本法所規定由法官辦理之事項，除拘提、管收外，
    均得由司法事務官辦理之。強制執行法第3 條及法院組織法
    第17條之2 第1 項第2 款分別定有明文。又當事人或利害關
    係人，對於執行法院強制執行之命令，或對於執行法官、書
    記官、執達員實施強制執行之方法，強制執行時應遵守之程
    序，或其他侵害利益之情事，得於強制執行程序終結前，為
    聲請或聲明異議；前項聲請或聲明異議，由執行法院裁定之
    。亦為強制執行法第12條第1 項、第2 項所明定。故司法事
    務官於強制執行程序中就當事人或利害關係人依第12條所為
    之聲請或聲明異議，自得立於執行法院之地位先為准駁之裁
    定（處分）。次按司法事務官處理事件所為之處分，與法院
    所為者有同一之效力。當事人對於司法事務官處理事件所為
    之終局處分，得於處分送達後10日之不變期間內，以書狀向
    司法事務官提出異議。司法事務官認前項異議有理由時，應
    另為適當之處分；認異議為無理由者，應送請法院裁定之。
    法院認第一項之異議為有理由時，應為適當之裁定；認異議
    為無理由者，應以裁定駁回之。民事訴訟法第240 之3 條及
    第240 之4 條亦分別定有明文。本件異議人原係對於本院民
    事執行處司法事務官所為之執行處分聲明異議（即認異議人
    為執行名義主觀效力所及而對異議人為執行行為之處分），
    經司法事務官就該聲明異議為裁定（即依強制執行法第12條
    第2 項規定所為之裁定，裁定結果為駁回其異議），異議人
    對該裁定不服而提出異議，司法事務官認其異議無理由而送
    請本院為裁定，經核與上開條文規定件及意旨規定相符，尚
    無處理程序或權限上之瑕疪，先予說明。
二、本件相對人係以台灣高等法院高雄分院（下稱高雄高分院）
    82年度重上更(七)字第7 號及最高法院84年度台上字第2332號
    民事確定判決為執行名義，請求該判決之被告彭宗堯（已於
    94年8 月28日死亡，而改列其繼承人彭周錢盆、彭淑昭、彭
    淑貞、彭秉衡為債務人續為執行）應交還坐落高雄市苓雅區
    ○○○段619 地號土地，亦即命債務人應將該地號土地上之
    地上物除去而交還土地，復因異議人為該地上物之現占有使
    用人，故認異議人為執行名義效力所及之對象而可逕為強制
    執行。異議人乃具狀聲明異議，主張619 地號土地於57年間
    即由第三人葉鴻信管理使用，葉鴻信並於77年間將該土地之
    地上物轉售與異議人，而相對人於68年間起訴請求彭宗堯拆
    屋還地時，並未將葉鴻信一併列為被告，葉鴻信及異議人均
    上開確定判決之當事人，且相對人亦未能證明異議人與彭宗
    堯間有民事訴訟法第401 條之1 所示之情形，自難認執行名
    義之效力及於異議人，應不得對其為強制執行等語。本院民
    事執行處經審核後，認上開確定判決係認定619 地號土地上
    之地上物為彭宗堯所興建，而依所有權之物上請求權命彭宗
    堯應拆除地上物及交還土地，則依強制執行法第4 條之2 規
    定，本件執行名義之效力應及於現占有使用之異議人，並認
    異議人若就執行名義效力所及之範圍有所爭執時，得依同法
    14條之之規定提起異議之訴以資救濟，而駁回異議人之異議
    。此業經本院依職權調取本院94年度執字第57677 號強制執
    行卷查明屬實。
三、異議意旨略以：本件相對人所據為執行名義之上開確定判決
    ，其當事人均未包括異議人，異議人自非該判決效力所及。
    且相對人迄未提出相當之證據證明異議人管理使用系爭土地
    係彭宗伯等彭氏家族之繼受人，或為彭氏家族或其繼受人占
    有系爭標的物者，則執行法院認執行名義之效力及於異議人
    ，於法顯屬無據，爰求為廢棄原裁定，並駁回相對人強制執
    行之聲請等語。
四、按執行名義為確定終局判決者，除當事人外，對於訴訟繫屬
    後為當事人之繼受人，及為當事人或其繼受人占有請求之標
    的物者，亦有效力。此觀強制執行法第4 條之2 第1 項第1
    款之規定即明。又民事訴訟法第401 條第1 項所稱之繼受人
    ，若訴訟標的為對物之關係之權利時，因此種權利關係具有
    對世及直接支配物之效力，則所謂繼受人，應包括受讓標的
    物之人在內，業經最高法院61年台再字第186 號及71年台抗
    字第8 號判例意旨闡釋明確。另依同法第14條之1 第1 項及
    第15條前段規定「債務人對於債權人依第4 條之2 規定聲請
    強制執行，如主張非執行名義效力所及者，得於強制執行程
    序終結前，向執行法院對債權人提起異議之訴」、「第三人
    就執行標的物有足以排除強制執行之權利者，得於強制執行
    程序終結前，向執行法院對債權人提起異議之訴」之意旨，
    可知若執行債權人對上開第4 條之2 規定對於執行名義效力
    所及之人聲請併為強制執行，而該人如主張其非執行名義效
    力所及時，因非屬法院未依執行名義執行之範疇，債務人即
    應提起異議之訴以資解決，尚無以聲明異議程序請求救濟之
    餘地。若第三人爭執其對執行標的物有足以排除強制執行之
    權利者，係屬就執行標的物權利誰屬之實體爭執，則應提起
    第三人異議之訴，亦無從經由聲明異議程序救濟之。此從上
    開條文修正之立法理由為「執行名義為確定終局判決者，於
    訴訟繫屬後，因當事人死亡或訴訟標的之權利義務移轉於第
    三人，或請求之標的物移轉於第三人占有，或係為他人而為
    原告或被告者，宜參考德、日立法例，配合民事訴訟法第40
    1 條有關既判力主觀範圍之規定，明定其執行名義之效力除
    當然及於當事人本人之外，並擴張及於該訴訟繫屬後(1)為當
    事人之繼受人；(2)該他人及其繼受人；(3)或為當事人、該他
    人、或其繼受人占有請求之標的物者。此項規定，並準用於
    本法第4 條第1 項第2 款至第6 款之執行名義，俾免再行訴
    訟取得執行名義。執行當事人對此效力發生爭執時，且規定
    得以訴訟主張或否認之，資以因應救濟（新增條文第4 條之
    2 、第14條之1 」可得佐證，並有最高法院97年度台抗字第
    10號裁判意旨可供參酌。
五、經查，本件相對人據以強制執行之執行名義內容係命「彭宗
    堯應將619 地號土地之地上物除去，並將土地交還」且於判
    決中記載彭宗堯陳稱619 地號土地自己耕作及彭宗堯有在61
    9 地號土地上建屋使用之情事業經履勘現場屬實，有該確定
    判決在卷可稽。則就確定判決之論述及其效力而言，此項地
    上物為彭宗堯所有及占有使用之事實，應有其確認之效力，
    異議人之占有使用，即應受該確定判決效力之拘束。故相對
    人主張異議人應為本件執行名義效力所及之人，並得對其為
    強制執行，即屬有據。而異議人雖主張619 地號土地於57年
    間即由第三人葉鴻信管理使用，葉鴻信並於77年間將該土地
    之地上物轉售與異議人，並提出地上物讓渡書為證。然依上
    開確定判決所載，彭宗堯係陳稱地上物為其所有，並為該確
    定判決所認定。而此項地上物產權之爭執，係屬實體上權利
    義務有無之事項，自非執行法院所得審酌，且依上開強制執
    行法第14條之1 規定明及最高法院裁判意旨，應由異議人提
    起異議之訴以資救濟，並非以聲明異議方式為之。況異議人
    已就此項爭執提起第三人異議之訴，並經本院判決駁回（本
    院96年度訴字第1694號，現由高雄高分院以97年度上字第66
    號審理中），故異議人之異議，並無理由。原裁定駁回其異
    議，並無違誤。異議意旨仍以其非上開民事確定判決之當事
    人，相對人復未舉證證明異議人為強制執行法第4 條之2 第
    1 項第1 款所定之為執行名義效力所及之繼受人，指摘原裁
    定不當，求予廢棄，為無理由，應予駁回。
六、據上論結：本件異議為無理由，依強制執行法第30條之1 、
    民事訴訟法第240 條之4 第3 項後段，裁定如主文。
中    華    民    國    97    年    10    月    6     日
                            民事第二庭
                                法  官  林紀元
以上正本係照原本作成。
如不服本裁定應於送達後10日內向本院提出抗告狀，並繳納裁判
費新台幣1,000元。
中    華    民    國    97    年    10    月    6     日
                                書記官  林怡君


司法院資訊處製作；財團法人民間司法改革基金會備份。
